ACORDAO-COMPLETO-2420566

ACÓRDÃO 9465/2020 ATA 31/2020 - SEGUNDA CÂMARA

VISTOS, relatados e discutidos estes autos de reformas deferidas pela Diretoria de Administração de Pessoal do Comando da Aeronáutica em favor de Antônio Sena dos Santos, Antônio Tarcísio da Costa, Ardan Fortuna Vaz, Carlos de Jesus França e Carlos Alberto Cândido;
	ACORDAM os Ministros do Tribunal de Contas da União, reunidos em Sessão da 2ª Câmara, nos termos do art. 71, III e IX, da Constituição de 1988, dos arts. 1º, V, 39, II, e 45 da Lei nº 8.443, de 1992, e dos arts. 260, § 1º, e 262, § 2º, do RITCU, ante as razões expostas pelo Relator, em: 
9.1. assinalar a legalidade dos atos iniciais de reforma em favor de Ardan Fortuna Vaz (à Peça 4 sob o n.º 10714952-07-2015-000084-8) , Carlos Alberto Cândido (à Peça 5 sob o n.º 10714952-07-2011-001907-6) e Carlos de Jesus França (à Peça 6 sob o n.º 10714952-07-2011-000815-5) , concedendo-lhes o respectivo registro;
9.2. assinalar a ilegalidade do ato inicial de reforma em favor de Antônio Sena dos Santos (à Peça 2 sob o n.º 10714952-07-2014-000177-9) e a ilegalidade do ato de alteração da reforma em favor de Antônio Tarcísio da Costa (à Peça 3 sob o n.º 10714952-07-2014-000518-9) , negando-lhes o respectivo registro;
	9.3. dispensar o ressarcimento das quantias percebidas indevidamente, mas de boa-fé, em consonância com a Súmula nº 106 do TCU; 
	9.4. determinar que, no prazo de 15 (quinze) dias contados da ciência desta deliberação, a Diretoria de Administração de Pessoal do Comando da Aeronáutica adote as seguintes medidas: 
	9.4.1. faça cessar os pagamentos decorrentes dos atos ora considerados ilegais pelo item 9.2 deste Acórdão sob pena de responsabilidade solidária da autoridade administrativa omissa, nos termos do art. 71, IX, da Constituição de 1988 e do art.¿262, caput, do RITCU; 
	9.4.2. dê ciência desta deliberação aos interessados apontados no item 9.2 deste Acórdão, alertando-os de que o efeito suspensivo proveniente da eventual interposição do subsequente recurso junto ao TCU não os eximirá da devolução dos valores percebidos indevidamente após a notificação, diante do não provimento do recurso, devendo encaminhar os comprovantes da correspondente notificação ao TCU no prazo de 30 (trinta) dias; 
	9.4.3. encaminhe a este Tribunal, nos termos do art. 262, § 2º, do RITCU, os novos atos de concessão das aludidas reformas apontadas no item 9.2 deste Acórdão, sem a ilegalidade indicada nesta deliberação, para que seja submetido à apreciação pelo TCU, na forma do art. 260, caput, do RITCU; 
	9.5.  enviar a cópia do presente Acórdão, com o Relatório e a Proposta de Deliberação, à Diretoria de Administração de Pessoal do Comando da Aeronáutica, para ciência e efetivo cumprimento ao item 9.4 deste Acórdão; e 
	9.6. arquivar o presente processo, sem prejuízo de promover o monitoramento da determinação proferida pelo item 9.4 deste Acórdão, representando ao TCU, se necessário.

Reformas deferidas em favor de Antônio Sena dos Santos, Antônio Tarcísio da Costa, Ardan Fortuna Vaz, Carlos de Jesus França e Carlos Alberto Cândido pela Diretoria de Administração de Pessoal do Comando da Aeronáutica.

Segunda Câmara

Diretoria de Administração do Pessoal do Comando da Aeronáutica.

3. Interessados: Antônio Sena dos Santos (CPF XXX.883.184-XX), Antônio Tarcísio da Costa (CPF XXX.851.184-XX), Ardan Fortuna Vaz (CPF XXX.970.408-XX), Carlos Alberto Cândido (CPF XXX.676.758-XX) e Carlos de Jesus França (CPF XXX.999.224-XX).

13.1. Ministros presentes: Ana Arraes (Presidente), Augusto Nardes, Aroldo Cedraz e Raimundo Carreiro.
13.2. Ministros-Substitutos presentes: Marcos Bemquerer Costa e André Luís de Carvalho (Relator).

ACORDAO-COMPLETO-2437954

Acórdão de Relação 12243/2020 - Segunda Câmara

Acórdão de Relação

ANDRÉ DE CARVALHO

Trata-se de reformas deferidas pela Diretoria de Administração de Pessoal do Comando da Aeronáutica em favor de Antônio Sena dos Santos, Antônio Tarcísio da Costa, Ardan Fortuna Vaz, Carlos de Jesus França e Carlos Alberto Cândido 
2. 	Após a análise final do feito, a Auditora Federal Cristina Monken Mascarenhas lançou o seu parecer conclusivo à Peça 8, com a anuência, por delegação de competência, do diretor da Sefip (Peça 9) , nos seguintes termos:
	" (...)  Trata-se de atos de concessão de reforma a Antônio Sena Dos Santos (CPF XXX.883.184-XX) , Antônio Tarcísio da Costa (CPF XXX.851.184-XX) , Ardan Fortuna Vaz (CPF XXX.970.408-XX) , Carlos De Jesus França (CPF XXX.999.224-XX) e Carlos Alberto Candido (CPF XXX.676.758-XX) , militares do Comando da Aeronáutica. 
	2. Os atos foram submetidos à apreciação do Tribunal de Contas da União (TCU) para fim de registro, nos termos do art. 71, inciso III, da Constituição Federal. O cadastramento e a disponibilização ao TCU ocorreram por intermédio do Sistema de Apreciação e Registro de Atos de Admissão e Concessões (Sisac) , na forma dos arts. 2º, caput e inciso V, e 4º, caput, da então Instrução Normativa TCU n.º 55/2007. 
	EXAME TÉCNICO 
	3. Os procedimentos para exame, apreciação e registro de atos de pessoal encontram-se, atualmente, estabelecidos na Instrução Normativa TCU n.º 78/2018 e na Resolução TCU n.º 206/2007. Em seus arts. 4º, § 2º, e 3º, § 3º, respectivamente, essas normas dispõem que os atos de pessoal disponibilizados por meio do Sisac devem ser submetidos a crítica automatizada do próprio sistema, com base em parâmetros predefinidos. 
	4. Relativamente aos atos de concessão de reforma, as rotinas de crítica das informações cadastradas no Sisac foram elaboradas e validadas levando-se em conta as peculiaridades desses atos. Os itens de verificação do sistema compreendem prazos e fundamentos legais, assim como eventuais ocorrências de acumulação. Trata-se de verificações mais abrangentes, minuciosas e precisas do que aquelas que podem ser realizadas por mãos humanas, proporcionando um nível de segurança ainda maior. 
	5. Além da crítica automatizada, há verificação humana adicional no caso de haver alertas do sistema ou informações não formatadas, como esclarecimentos do gestor ou do controle interno. 
	6. A análise dos atos em estudo e pesquisas aos sistemas internos do Tribunal identificaram as seguintes situações: 
	a) O Sr. Antônio Sena dos Santos, de acordo com esclarecimentos do gestor de pessoal, foi reformado por atingir a idade limite para permanência na reserva remunerada pela Portaria Dirap 364/DSM, de 11/2/1999, publicada no Boletim EXT Dirap 18, de 22/3/1999. Já na condição de reformado, foi acometido por doença especificada em lei quo o incapacitou definitivamente para o serviço militar e o impossibilitou para qualquer trabalho. Trata-se de situação que não encontra amparo na legislação. 
	a.1) E¿ importante salientar que esta Corte de Contas, recentemente, mudou o entendimento quanto a¿ possibilidade de o militar já¿ reformado por limite de idade para permanência na reserva receber um posto/graduação acima, para fins de proventos, por ocasião de sua reforma por incapacidade, amparada no art. 110 da Lei 6.880/1980, firmando entendimento de que apenas militares da ativa ou da reserva podem receber a majoração no posto/graduação, conforme texto da lei a seguir:
	'Art. 110. O militar da ativa ou da reserva remunerada, julgado incapaz definitivamente por um dos motivos constantes dos incisos I e II do art. 108, será¿ reformado com a remuneração calculada com base no soldo correspondente ao grau hierárquico imediato ao que possuir ou que possuía na ativa, respectivamente 
	§ 1º Aplica-se o disposto neste artigo aos casos previstos nos itens III, IV e V do artigo 108, quando, verificada a incapacidade definitiva, for o militar considerado invalido, isto e¿, impossibilitado total e permanentemente para qualquer trabalho. 
	§ 2º Considera-se, para efeito deste artigo, grau hierárquico imediato: 
	a) o de Primeiro-Tenente, para Guarda-Marinha, Aspirante-a-Oficial e Suboficial ou Subtenente; 
	b) o de Segundo-Tenente, para Primeiro-Sargento, Segundo-Sargento e Terceiro-Sargento; e 
	c) o de Terceiro-Sargento, para Cabo e demais prac¿as constantes do Quadro a que se refere o artigo 16. 
	§ 3º Aos benefícios previstos neste artigo e seus parágrafos poderão ser acrescidos outros relativos a¿ remunerac¿ão, estabelecidos em leis especiais, desde que o militar, ao ser reformado, já¿ satisfac¿a a¿s condic¿ões por elas exigidas.'
	a.2) Dessa forma, como no caso semelhante abordado no Acórdão 2225/2019-TCU-Plenário, da Relatoria do Ministro Benjamin Zymler, entende-se que o benefício previsto no art. 110 da Lei 6.880/1980, expressamente dirigido ao militar da ativa ou da reserva remunerada, não alcança o militar reformado. 
	a.3) O Sr. Antônio foi reformado inicialmente em 1999 por ter atingido idade limite de permanência na reserva, nos termos do art. 106, I, da Lei 6.880/1980. Pretende, ato de concessão de reforma agora analisado, a melhoria da reforma para que seus proventos passem a ser calculados com base na remuneração do posto superior na inatividade, em razão da superveniência de condição que determina a sua invalidez. 
	a.4) Não existe, portanto, amparo legal para a concessão desta melhoria, devendo o ato de concessão da reforma ser considerado ilegal e negado o seu registro. 
	b) O Sr. Antônio Tarcísio da Costa possui dois atos de concessão de reforma, um inicial, já julgado legal por esse Tribunal (ato 10714952-07-2003-000696-2) e outro de alteração. O ato inicial concede reforma ao interessado, em 19/10/1999, por idade limite de permanência na reserva, e concede proventos calculados com base em um posto acima, por contar com mais de trinta anos de servic¿o, de acordo com o art. 50, § 1º, 'a' da Lei 6.880/1980. Em seu ato de alterac¿ão, pretende o interessado a melhoria de sua reforma com base no art. 110, § 1º da Lei 6.880/1980, por superveniência de invalidez. Conforme explicado no item a.1 e a.2 acima, tal concessão não encontra amparo na legislação, devendo o ato ser julgado ilegal e negado o seu registro; 
	c) O Sr. Ardan Fortuna Vaz foi transferido para a reserva a pedido e reformado por incapacidade definitiva, com base no art. 106, inciso II da Lei 6.880/1980, não tendo sido constatado qualquer óbice à apreciação pela legalidade de seu ato; 
	d) O Sr. Carlos Alberto Cândido foi transferido para a reserva a pedido, reformado por impedimento de idade e alcançou proventos calculados com base no soldo de 2º Tenente, por contar com mais de trinta anos de serviço, com base no art. 50, § 1º da Lei 6.680/1980, não tendo sido constatado qualquer óbice à apreciação pela legalidade de seu ato; 
	e) O Sr. Carlos de Jesus França foi transferido para a reserva a pedido e reformado por impedimento de idade, não tendo sido constatado qualquer óbice à apreciação pela legalidade de seu ato. 
	CONCLUSA¿O 
	7. Tendo em vista as análises dos atos de concessão de reforma aqui analisados, esta unidade técnica considera que os atos dos interessados Ardan Fortuna Vaz (CPF XXX.970.408-XX) , Carlos De Jesus França (CPF XXX.999.224-XX) e Carlos Alberto Candido (CPF XXX.676.758-XX) podem receber a chancela de legalidade e o registro por este Tribunal. Já¿ os atos dos interessados Antônio Sena Dos Santos (CPF XXX.883.184-XX) e Antônio Tarcísio da Costa (CPF 015.851.184- 00) devem ser considerados ilegais e negado o seu registro, pois não há amparo legal para a concessão da melhoria da reforma inicial. 
	PROPOSTA DE ENCAMINHAMENTO 
	8. Ante o exposto, propõe-se: 
	a) considerar legal e determinar o registro dos atos de concessão inicial de reforma a Ardan Fortuna Vaz (CPF XXX.970.408-XX) , Carlos De Jesus França (CPF XXX.999.224-XX) e Carlos Alberto Cândido (CPF XXX.676.758-XX) , com fundamento nos arts. 71, inciso III, da Constituição Federal, 1º, inciso V, e 39, inciso II, da Lei 8.443/1992 e 260, § 1º, do Regimento Interno do Tribunal de Contas da União; 
	b) considerar ilegal e negar o registro dos atos de reforma de Antônio Sena dos Santos (CPF XXX.883.184-XX) e Antônio Tarcísio da Costa (CPF XXX.851.184-XX) , com fundamento nos arts. 71, inciso III, da Constituição Federal, 1º, inciso V, e 39, inciso II, da Lei 8.443/1992 e 260, § 1º, do Regimento Interno do Tribunal de Contas da União; 
	b.1) dispensar o ressarcimento das quantias indevidamente recebidas de boa-fe¿¿ pelos interessados, consoante o disposto no Enunciado 106 da Súmula da Jurisprudência do TCU; 
	b.2) determinar ao Comando da Aeronáutica que: 
	b.2.1) no prazo de 15 (quinze) dias, a contar da ciência desta deliberação, abstenha-se de realizar pagamentos decorrentes dos atos impugnados, sujeitando-se a autoridade administrativa omissa a¿ responsabilidade solidária, nos termos do art. 262, caput, do Regimento Interno do TCU;
	b.2.2) dê ciência, no prazo de 15 (quinze) dias, a contar do recebimento da notificac¿ão deste Acórdão, aos interessados, encaminhando a este Tribunal, no prazo de 30 (trinta dias) , comprovantes das referidas ciências; e 
	b.2.3) alerte os interessados que o efeito suspensivo proveniente da interposição de possíveis recursos perante o TCU não os exime da devolução dos valores percebidos indevidamente após a respectiva notificação, caso os recursos não sejam providos; 
	b.2.4) emita novo ato para o Sr. Antonio Sena Dos Santos (CPF XXX.883.184-XX) , livre das irregularidades apontadas; 
	c) determinar a¿ Secretaria de Fiscalizac¿ão de Pessoal que monitore o cumprimento das medidas indicada nos subitens b.2, representando a este Tribunal, caso necessário."
3.	Enfim, por intermédio do Exmo. Sr. Procurador Rodrigo Medeiros de Lima, o MPTCU anuiu, em cota singela (Peça 10) , à aludida proposta da unidade técnica.
É o Relatório.

não há.

Procurador Rodrigo Medeiros de Lima.

REFORMA. INDEVIDO BENEFÍCIO CORRESPONDENTE A DOIS GRAUS HIERÁRQUICOS SUPERIORES AO POSTO OU GRADUAÇÃO NA ATIVA COM A ELEVAÇÃO DOS PROVENTOS A PARTIR DA INVALIDEZ PERMANENTE. AUSÊNCIA DE PREVISÃO LEGAL PARA A CONCESSÃO DA VANTAGEM A MILITARES JÁ REFORMADOS. ILEGALIDADE DE DOIS ATOS. NEGATIVA DE REGISTRO. LEGALIDADE E REGISTRO DOS DEMAIS ATOS. DETERMINAÇÕES.

REFORMA (REFO)

Secretaria de Fiscalização de Pessoal (Sefip).

Trata-se de reformas deferidas pela Diretoria de Administração de Pessoal do Comando da Aeronáutica sob as seguintes condições:
	Peça
	Beneficiário
	Número de Controle
	Tipo de Ato
	Data do Nascimento
	Vigência
	Enviado
ao TCU

	2
	Antônio Sena dos Santos
	10714952-07-2014-000177-9
	Inicial
	30/6/1942
	18/2/2011
	14/10/2015

	3
	Antônio Tarcísio da Costa
	10714952-07-2014-000518-9
	Alteração
	19/10/1935
	18/7/2011
	3/2/2016

	4
	Ardan Fortuna Vaz
	10714952-07-2015-000084-8
	Inicial
	22/11/1961
	3/9/2008
	14/1/2016

	5
	Carlos Alberto Cândido
	10714952-07-2011-001907-6
	Inicial
	20/5/1949
	20/5/2005
	16/3/2016

	6
	Carlos de Jesus França
	10714952-07-2011-000815-5
	Inicial
	5/11/1953
	5/11/2009
	14/3/2016

2.	De toda sorte, após a análise final do feito, a Sefip pugnou pela ilegalidade dos atos em prol de Antônio Sena dos Santos e Antônio Tarcísio da Costa, ao vislumbrar que, a partir da verificação da incapacidade definitiva dos aludidos militares, não subsistiria o embasamento legal para o cálculo dos proventos de reforma pela suposta referência em dois ou mais níveis acima do então grau ostentado pelo militar na ativa, sem prejuízo de pugnar pela legalidade dos demais atos, tendo o MPTCU anuído a essa proposta.
3. 	O TCU pode incorporar o parecer da Sefip a estas razões de decidir.
4.	Como visto, Antônio Sena dos Santos teria ocupado na ativa a graduação de Suboficial (Peça 2) , tendo sido transferido para a reserva remunerada em 23/3/1994, com o cômputo de 52 anos de idade e de 30 anos, 6 meses e 23 dias de tempo de serviço (contribuição) , quando passou a perceber os proventos calculados como 2º Tenente, mas, em 18/2/2011, o ato inicial de reforma teria sido alterado e, assim, o interessado teria passado a perceber os proventos calculados sob o posto de 1º Tenente, com dois níveis hierárquicos acima, pois, à graduação então ostentada na atividade como Suboficial a partir da suposta aplicação do art. 110 da Lei n.º 6.880, de 1980.
5.	Por seu turno, Antônio Tarcísio da Costa teria ocupado na ativa o posto de Tenente-Coronel (Peça 3) , tendo sido transferido para a reserva remunerada em 14/3/1989, com o cômputo de 54 anos de idade e de 36 anos, 5 meses e 17 dias de tempo de serviço (contribuição) , quando passou a perceber os proventos calculados como Coronel, mas, em 18/7/2011, o ato inicial de reforma teria sido alterado e, assim, ele teria passado a perceber os proventos calculados sob o posto de Brigadeiro, com dois níveis hierárquicos acima, pois, ao posto então ostentado na atividade como Tenente-Coronel a partir da suposta aplicação do art. 110 da Lei n.º 6.880, de 1980.
6.	Bem se, todavia, vê que, por meio do Acórdão 2.225 prolatado na Sessão de 18/9/2019, o Plenário do TCU teria firmado o entendimento no sentido da ausência de embasamento jurídico para o cálculo dos proventos de reforma com dois ou mais níveis hierárquicos acima daquele ostentado pelo militar na ativa, em consonância com os arts. 50, 108 e 110 da Lei n.º 6.880, de 1980.
7.	O referido Acórdão 2225/2019-TCU-Plenário estaria, aliás, em plena sintonia com o entendimento fixado pelo Superior Tribunal de Justiça no REsp 1.340.075/CE julgado pela 2ª Turma sob a relatoria do Ministro Castro Meira, em 9/4/2013 (DJe de 15/4/2013) , no seguinte sentido:
	" (...) ADMINISTRATIVO. MILITAR. REFORMA. ALTERAÇÃO DE BENEFÍCIO. INCAPACIDADE SUPERVENIENTE. ART. 110, § 1º, C/C ART. 108, V, DA LEI 6.880/80. MILITARES DA ATIVA OU RESERVA REMUNERADA. RESTRIÇÃO. MILITAR JÁ REFORMADO. IMPOSSIBILIDADE. 
	1. A reforma do militar com a remuneração calculada com base no soldo correspondente ao grau hierárquico imediato ao que possuir ou que possuía na ativa, nos termos do art. 110, § 1º, c/c o art. 108, V, da Lei 6.880/80, restringe-se aos militares da ativa ou reserva remunerada, na exata disposição do caput do art. 110, não sendo possível a concessão de tal benesse àqueles militares já reformados. 
	2. Recurso especial não provido".
8.	Eis que, nos termos dos arts. 50, 108 e 110 da Lei n.º 6.880, de 1980, ao ser considerado incapaz definitivamente, o militar da ativa ou da reserva remunerada seria reformado com os proventos calculados sob o grau hierárquico imediatamente superior ao ocupado na ativa, não subsistindo o suposto amparo jurídico para o cálculo dos proventos com dois ou mais níveis acima daquele ostentado pelo militar na ativa, até porque o correspondente benefício teria sido expressamente dirigido ao militar na ativa ou na reserva remunerada e, por isso, não alcançaria o militar já reformado. 
9. 	Diante, enfim, da entrada das aludidas reformas no TCU há menos de 5 anos, não seria necessária a prévia oitiva dos respectivos interessados, estando esse entendimento em plena consonância com a jurisprudência do STF (v.g.: MS-25.116 e MS-25.403) e com a exceção prevista na Súmula Vinculante n.º 3 do STF, além de estar em sintonia com a jurisprudência do TCU (v.g.: Acórdão 587/2011-TCU-Plenário, entre outros) . 
10. 	O TCU deve assinalar a ilegalidade, portanto, dos aludidos atos de reforma em favor de Antônio Sena dos Santos e Antônio Tarcísio da Costa para lhes negar o respectivo registro, sem prejuízo de anotar a legalidade dos demais atos para lhes conceder o respectivo registro.
	Ante o exposto, pugno pela prolação do Acórdão ora submetido a este Colegiado.
TCU, Sala das Sessões, em tagDataSessao.
	
Ministro-Substituto ANDRÉ LUÍS DE CARVALHO 
Relator